【裁判字號】    95,易,489
【裁判日期】    951117
【裁判案由】    詐欺
【裁判全文】
臺灣板橋地方法院刑事判決               95年度易字第489號
公  訴  人  臺灣板橋地方法院檢察署檢察官
被      告  甲○○
選任辯護人  李建民  律師
上列被告因詐欺案件，經檢察官提起公訴（94年度偵續字第196
號），本院判決如下：
    主  文
甲○○無罪。
    理  由
一、公訴意旨略以：(一)被告甲○○前曾於民國84年3 月間，經由
    邱麗蓉（已歿）介紹，與丙○○（原名涂月嬌）以短期投資
    不動產之目的，合資以新台幣（下同）360 萬元購買門牌號
    碼為台北縣永和市○○路42巷6 弄6 號4 樓之建物及其基地
    （下稱系爭不動產），約定由被告、丙○○各自出資70萬元
    ，其餘價金則向金融機構貸款以為支付，日後伺高價出售後
    再行均分獲利，並分別指定以被告之女婿連恩政（另為不起
    訴處分）、丙○○之子李若寰為買受人兼不動產之所有權人
    ，丙○○因而於84年3 月9 日與被告簽訂「共同買賣房屋」
    書，並於同日、同月16日先後共交付70萬元及相關證件予甲○○，由後者於84年3 月22日向前手購得系爭不動產，於同
    年4 月26日辦妥不動產移轉登記於李若寰、連恩政之手續，
    惟被告則以代保管為由，未將所有權狀交付丙○○。詎丙○○交付款項後，被告與邱麗蓉竟共同意圖為自己不法之所有
    ，甲○○並基於概括犯意，由邱麗蓉向丙○○謊稱辦理房屋
    過戶手續之相關文件漏蓋李若寰之印章，必須補蓋印章以完
    成過戶手續，致丙○○信以為真，為辦理不動產移轉登記程
    序而在台北市信義區將李若寰之印鑑交付邱麗蓉，邱麗蓉與
    被告取得印鑑後，即在土地登記申請書、土地建築改良物買
    賣所有權移轉契約書上，以盜蓋李若寰印章之方式偽造該等
    文書後，於84年5 月11日持以前往台北縣中和地政事務所，
    將系爭不動產辦理移轉登記為連恩政單獨持有，使該管公務
    人員將此不實事項登載在職務上所掌之土地、建築物登記謄
    本等公文書上，被告以此種方式取得系爭不動產應有部分二
    分之一之所有權，足以生損害於地政機關對於地政管理之正
    確性、丙○○及李若寰。其後被告遲未出售該不動產，丙○○心生懷疑，於85年1 月6 日前往台北縣中和地政事務所調
    閱該不動產建築改良物登記簿謄本始知上情。事後丙○○向
    被告催討購買該屋之價款，被告同意將70萬元歸還丙○○以
    了結此事，並先交付以乙○○為發票人、付款人為第一銀行
    南門分行、面額23萬元之支票（其中3 萬元為賠償丙○○之
    精神損失），復於85年1 月13日簽發50萬元借據交付丙○○
    以為擔保，並同意如於85年4 月28日前未依約清償，則將系
    爭不動產交丙○○拍賣。惟被告業於85年8 月9 日將該不動
    產出售他人，但始終未依約還款。(二)被告又承前開意圖為自
    己不法所有之概括犯意，明知並無為丙○○、乙○○等人代
    為處理公司、實際經營公司之意，竟於84年4 月間自行或透
    過邱麗蓉向丙○○、乙○○謊稱已在台北縣永和市○○路
    389 號10樓之1 開設土地開發公司，僅需投資20萬元，保證
    獲利優厚等語，並在該地擺設二手家具，使丙○○、乙○○
    信以為真，丙○○因而於84年4 月26日自台灣中小企業銀行
    提領23萬元後，將其中20萬元交付被告，乙○○亦交付20萬
    元投資款，詎被告收受投資款後，並未開設公司，亦未從事
    任何原所宣稱之業務，丙○○始知受騙。因認被告涉犯刑法
    第339 條第1 項之詐欺取財罪嫌、及第216 條、第214 條之
    使公務員登載不實罪嫌云云。
二、按犯罪事實應依證據認定之，無證據不得認定其犯罪事實；
    又不能證明被告犯罪者，即應諭知無罪之判決，刑事訴訟法
    第154 條第2 項、第301 條第1 項分別定有明文。次按認定
    不利於被告之事實，須依積極證據，苟積極證據不足為不利
    於被告事實之認定，即應為有利於被告之認定，更不必有何
    有利之證據。再事實之認定，應憑證據，如未能發現相當證
    據，或證據不足以證明，自不能以推測或擬制之方法，以為
    裁判之基礎。次按「刑法第三百三十九條第一項詐欺罪之成
    立，以意圖為自己或第三人不法所有，以詐術使人將本人或
    第三人之物交付為要件。所謂以詐術使人交付，必須被詐欺
    人因其詐術而陷於錯誤，若其所用方法，不能認為詐術，亦
    不致使人陷於錯誤，即不構成該罪」，最高法院亦著有46年
    台上字第260 號判例可資參照。
三、公訴意旨認被告甲○○涉犯上述詐欺及偽造文書罪嫌，無非
    係以告訴人丙○○之指述、證人乙○○之證言，及以共同買
    賣房屋書、借條等為其論據。訊據被告於本院審理中固不否
    認曾與告訴人丙○○各出資70萬元共同投資購買上開房地，
    並各指定登記名義人為連恩政及李若寰，嗣曾返還其中23萬
    元投資款予丙○○等情，及曾向丙○○、乙○○各募資20萬
    元開設公司乙節，然堅詞否認有何詐欺或偽造文書之犯行，
    辯稱：當時係因丙○○不願意繼續投資上開房地，所以才與
    丙○○協議先結算投資款，並償還其中23萬元，丙○○亦同
    意先將房屋單獨登記在連恩政名下，俟被告出售後再償還其
    餘款項；而投資公司部分則是與丙○○、乙○○談好的計畫
    ，嗣因被告入監執行，無法繼續處理公司事務，所以才不了
    了之等語。經查：
  (一)被告與告訴人丙○○合資向原所有權人楊月妹購買之門牌號
    碼為台北縣永和市○○路42巷6 弄6 號4 樓之房屋暨基地，
    係於84年4 月26日辦理所有權移轉登記，並經告訴人丙○○
    及被告指定由李若寰、連恩政各以二分之一之應有部分登記
    為共有，此有台北縣中和地政事務所建築改良登記簿、土地
    登記申請書各一件在卷可查（見92年度偵字第21568 號卷I
    第121 至131 頁）。嗣上開房地又於84年5 月11日辦理所有
    權移轉登記，由被告所指定之登記名義人連恩政單獨所有，
    此亦有土地登記申請書一件在卷可查（見上開卷第142 至14
    3 頁）。嗣該房地於85年8 月26日始行出賣予丁秀枝，並辦
    竣所有權移轉登記，亦觀之土地登記申請書所載甚明（見上
    開偵查卷I第156 至157 頁）。
  (二)次查，被告與丙○○就合資購買上述房地，曾於84年3 月9
    日簽署「共同買賣房屋」書，約明：「茲甲○○、涂月嬌共
    同買入台北縣永和市○○路42巷6 弄6 號4 樓，總價款佰
    陸拾萬元整，貸款貳佰貳拾元（應係「貳佰貳拾萬元」之誤
    ）整，尚餘壹佰肆拾萬元整每人出資柒拾萬元整。由甲○○
    負責。茲收到涂月嬌第一期款貳拾萬元整９／３甲○○。第
    二期款伍拾萬元，民國84年月拾陸日付清。房屋貸款由甲○○付，房屋使用由甲○○使用」等語，上開共同買賣房屋
    書並經被告及告訴人丙○○親自簽名，此觀之被告所提出之
    共同買賣房屋書正本及告訴人丙○○所提出之影本，其上簽
    名樣式、書寫格式、段落完全相符即知。而告訴人丙○○所
    提出之影本，並以藍色原子筆註記：「茲收到甲○○還款新
    台幣貳拾萬元整。84.4.26 日，尚欠伍拾萬」等語，其下
    並有「涂月嬌」之簽名，此亦觀之偵查卷I所附該影本即明
    。雖告訴人即證人丙○○於本院審理中具結證稱：「被告提
    出的共同買賣房屋書原本應該是後來才寫的，如果是當時的
    正本，不可能沒有泛黃，但上面的內容是正確的，被告可能
    是照我的影本抄寫的，內容和我提出的影本一樣，上面的簽
    名我不記得我有簽，我覺得我的簽名很容易偽造，我當時只
    拿到影本」等語（見本院95年11月2 日審理筆錄第12頁）。
    惟上開被告所提共同買賣房屋書正本所載「涂月嬌」簽名，
    與告訴人丙○○所提影本所載「涂月嬌」簽名，經送法務部
    調查局鑑定結果，與告訴人丙○○歷次筆錄簽名、庭寫字跡
    、平日筆跡等，筆畫特徵均相同，亦有該局94年2 月21日調
    科貳字第09400052670 號鑑定通知書一件在卷可查（見上開
    偵查卷III第9 頁）。足見被告所提共同買賣房屋書正本所載
    「涂月嬌」簽名確為告訴人丙○○所親為甚明。
  (三)雖被告於85年1 月13日曾書立借條予告訴人丙○○，載有：
    「茲向涂月嬌借伍拾萬元，於八十五年4 月28日還清，如果
    沒還，永和市○○路42巷6 弄6號4樓房屋由涂月嬌拍賣」等
    語（見上開偵查卷I第68頁）。而證人即告訴人丙○○於本
    院審理中亦具結證稱：「我透過邱麗蓉介紹認識被告，被告
    後來邀我一起投資房地產，被告說我和他各出70萬元，貸款
    的部分利息由被告支付，我要求如果有賺10到20萬元就可以
    賣出，我於84年3 月9 日與被告簽立共同買賣房屋書，該房
    地是過戶在李若寰、連恩政名下辦理過戶之後，權狀就在被
    告處，被告說要拿去銀行辦理貸款，被告只有給我稅單。之
    後邱麗蓉向我表示辦理過戶需要補蓋印章，要我拿印章給被
    告，我親自拿印章到信義區的一處空地給被告。於85年1 月
    6 日我到地政機關調閱謄本，發現上開房地被單獨過戶在連
    恩政名下，我去找連恩政理論，連恩政表示他只是人頭，並
    找被告出來跟我談，於85年間被告才拿一張乙○○所簽發、
    面額22萬元或23萬元的支票給我，我問被告其餘50萬元要如
    何還我，被告於同日就寫借據給我，超過70萬元的款項，被
    告說是要補償我的損失」等語（見本院95年11月2 日審理筆
    錄第10至13頁）。惟告訴人丙○○於偵查中陳稱：「84年4
    月26日被告將房子過到連恩政名下，22萬元支票（應係23萬
    元之誤）被告於84年5 月間給我的…被告將房子過到連恩政
    名下，才給我支票，房子是到85年8 月間賣掉」等語（見上
    開偵查卷I第98、99頁），可見被告支付23萬元還款之時間
    點，應係於84年4 月底5 月間。則告訴人丙○○於本院審理
    中指稱係於簽署借據之85年1 月13日始收受被告所交付之款
    項23萬元，顯屬有疑。參以上述共同買賣房屋書所載藍色原
    子筆註記部分，證人丙○○亦於本院審理中稱該註記下方「
    涂月嬌」之簽名為其所簽，則由該藍色原子筆註記所載告訴
    人丙○○於84年4 月26日收得被告所交付之「還款」23萬元
    及「尚欠50萬元」等語，更足見告訴人丙○○與被告於84年
    3 月間約定合資購入系爭房地後未久，即要求被告歸還其所
    投資之70萬元款項，被告始於84年4 月26日先行償還告訴人
    丙○○23萬元，並已約定所餘應償還款項數額為50萬元。
  (四)再者，就被告是否經告訴人丙○○同意，而將系爭房地移轉
    登記為連恩政單獨所有乙節，告訴人丙○○雖於偵查中陳稱
    ：「我於94年3 月9 日、10日支付房屋投資款70萬元後約1
    個月，被告向我拿李若寰的印章說要補辦過戶。被告說房子
    他要住，由他付房貸，我的70萬元他就給我一張22萬的支票
    ，20萬是還我房子錢，2 萬是賠償我的損失，我跟他要50萬
    元，他85年1 月才寫一張借據給我」等語（見上開偵查卷I
    第200 頁背面）。然對照系爭房地之所有權移轉登記申請送
    件日期為84年4 月26日，即便被告確曾於84年4 月初向告訴
    人丙○○取用李若寰之印鑑，亦顯與系爭房地嗣於84年5 月
    11日始移轉登記為連恩政單獨所有乙事無涉。是已不能單以
    告訴人丙○○上開片面指述，即認被告未經告訴人丙○○同
    意而擅自將系爭房地移轉為連恩政單獨所有。況衡諸常情，
    被告既至遲於84年5 月間即已返還告訴人丙○○部分投資款
    項，並約明尚欠告訴人丙○○50萬元，足見告訴人丙○○於
    84年4 月間實已意欲終止系爭房地之投資，則被告返還告訴
    人丙○○投資之23萬元款項時，告訴人丙○○同意將系爭房
    地移轉為被告所指定之連恩政單獨所有，以便被告嗣後出售
    該房地，亦與常情相符。且系爭房地移轉所有權登記為連恩
    政單獨所有之日期為84年5 月11日，亦與被告返還告訴人丙○○23萬元之時間甚近，更可見告訴人丙○○指稱其並未同
    意被告將系爭房地移轉為連恩政單獨所有乙節，並非可採。
  (五)此外，再參諸告訴人丙○○於偵查中所述：「（問：有無收
    到被告23萬元款項）被告是說給我50萬元房子歸他，然後他
    簽一張50萬元的借據，但50萬元沒給我，我當時也同意他給
    我50萬元，我房子給他。…是房子全部過戶到連恩政名下之
    後，被告才出面找我寫50萬元的借據，是被告說房子歸他，
    會給我50萬元」等語（見上開偵查卷I第92 頁 背面、第93
    頁背面），更可見告訴人丙○○實已於94年4 月26日與被告
    約明終止系爭房地之投資，被告並未對告訴人丙○○施以詐
    術可言。是被告雖嗣後並未依約返還告訴人丙○○所餘投資
    款項50萬元，至多僅是債務不履行之問題，而與詐欺之構成
    要件不符。
  (六)至告訴人丙○○又指述被告邀同其與乙○○投資公司，各出
    資20萬元部分，經查：證人丙○○於本院審理中係證稱：「
    被告是在永和市○○路的餐廳附近跟我說，他在大陸有經營
    土地開發投資公司，且經營的很好，想要在臺灣開設土地開
    發公司買賣土地，被告說乙○○有幫他處理土地，已經在作
    業了，而且也多次在被告設立的公司與乙○○碰面談事情。
    是邱麗蓉打電話給我要我拿20萬元到邱麗蓉台北市○○路的
    住處給被告。我有去過被告承租的辦公室二次，覺得沒有問
    題才投資，有看到辦公室內有一套新的沙發，也有辦公桌、
    電話，也有請一位接電話的小姐，被告說只要案子進來就會
    陸續請員工，桌子有六至八張。被告告訴我他和乙○○的案
    子一直在運作，我想乙○○都有投資，所以我也不疑有他同
    意投資。後來因為就與被告在談房子投資的事情，就沒有談
    到公司的投資問題，也沒有追討該20萬元。我認為被告坑騙
    乙○○的土地，而且公司沒有設立登記，也沒有任何的業務
    進來，所以有詐騙我」等語（見本院95年11月2 日審理筆錄
    第13至15頁），而證人乙○○於本院審理中則證稱：「我是
    先認識被告一段時間，被告說要開仲介公司買賣土地，我才
    投資被告的公司，被告向我募了20萬元。被告有去租一個場
    地當作辦公室，也有買沙發、辦公桌，那裡我有去看過，但
    不常過去。該公司並沒有正式設立，也沒有在做土地仲介的
    業務。因為公司後來都沒有成立，所以我認為被告詐騙我二
    十萬元」等語（見本院上開審理筆錄第5 至7 頁）。由證人
    丙○○、乙○○所證，均可見被告確有將其二人投資之款項
    用於承租辦公室、購置桌、椅等辦公設備及聘僱員工，倘被
    告自始即無設立公司之意思而有意詐欺，當可於取得丙○○
    、乙○○二人之投資款後即捲款離去，何需另耗費成本籌設
    辦公處所，已可見被告並無何詐欺之犯意。至於公司登記部
    分，證人乙○○亦證稱：「當時有約定由我當負責人，但我
    拒絕，後來就不了了之」等語（見本院上開審理筆錄第8 頁
    ），證人丙○○、乙○○均為公司之出資股東，竟未與被告
    進一步協商推舉公司負責人，自亦無從申辦公司登記，則亦
    不能憑此認被告有何詐欺之犯行。參以證人丙○○所稱被告
    詐騙證人乙○○25萬元乙節，乃證人乙○○投資該公司前所
    發生，而與該公司之經營無關，亦經證人乙○○證述屬實（
    見本院上開審理筆錄第6 頁），是證人丙○○所言，亦不足
    為被告不利之認定。
  (七)綜上所述，被告與告訴人丙○○投資購屋部分，既然僅係債
    務不履行之問題，而辦理所有權移轉登記為連恩政單獨所有
    乙節，又經告訴人丙○○之同意，自無何詐欺或使公務員登
    載不實之偽造文書犯行可言。而投資公司失敗部分，亦無從
    認定被告自始即基於為自己不法所有之詐欺犯意而向告訴人
    丙○○、乙○○集資，亦與詐欺之構成要件有間。此外，復
    查無其他積極證據證明被告有何公訴意旨所指犯行，揆諸前
    開說明，既然不能證明被告犯罪，即應為被告無罪之諭知。
據上論斷，應依刑事訴訟法第301 條第1項，判決如主文。
本案經檢察官馬凱蕙到庭執行職務。
中    華    民    國    95    年    11    月    17    日
                  刑事第十四庭  審判長法  官  林海祥
                                      法  官  朱敏賢
                                      法  官  汪怡君
上列正本證明與原本無異。
如不服本判決，應於送達後十日內向本院提出上訴狀。
                                      書記官  李郁禎
中    華    民    國    95    年    11    月    17    日


司法院資訊處製作；財團法人民間司法改革基金會備份。
